臺灣高等法院刑事判決
109年度上訴字第4230號
上  訴  人  
即  被  告  甲○○



上列上訴人即被告因家暴傷害案件，不服臺灣新北地方法院109
年度訴字第677號，中華民國109年9月22日第一審判決（起訴案
號：臺灣新北地方檢察署109年度偵字第7528號），提起上訴，
本院判決如下：
    主  文
上訴駁回。
    事  實
一、甲○○係乙○○之前配偶，2人具有家庭暴力防治法第3條第1款
    所定之家庭成員關係。甲○○前因對乙○○為家庭暴力行為，經
    原審法院於民國108年2月27日核發108年度家護字第121號民
    事通常保護令（下稱本案保護令），裁定令其不得對乙○○為
    身體或精神上不法侵害之行為，亦不得對其為騷擾之聯絡行
    為，該保護令有效期間為2年。詎甲○○已知悉本案保護令之
    內容，竟基於普通傷害、違反保護令之犯意，於108年11月2
    5日16時許，在其位於新北市○○區○○街0段000號12樓之住處
    內，因與乙○○發生爭執，竟持其所有之棍棒毆打乙○○頭部，
    致乙○○受有頭部外傷併右前額挫傷之傷害，以此方式對乙○○
    實施身體上不法侵害行為，而違反本案保護令。
二、案經乙○○訴由新北市政府警察局樹林分局報請臺灣新北地方
    檢察署檢察官偵查起訴。
    理  由
壹、證據能力方面：
一、按刑事訴訟法第159條第1項固規定，被告以外之人於審判外
    之言詞或書面陳述，除法律有規定者外，不得作為證據。惟
    同法第159條之5亦明定：「被告以外之人於審判外之陳述，
    雖不符前4條之規定，而經當事人於審判程序同意作為證據
    ，法院審酌該言詞陳述或書面陳述作成時之情況，認為適當
    者，亦得為證據」、「當事人、代理人或辯護人於法院調查
    證據時，知有刑事訴訟法第159條第1項不得為證據之情形，
    而未於言詞辯論終結前聲明異議者，視為有前項之同意」。
    其立法意旨在基於證據資料愈豐富，愈有助於真實發現之理
    念，酌採當事人進行主義之證據處分權原則，並強化言詞辯
    論主義，透過當事人等到庭所為之法庭活動，在使訴訟程序
    順暢進行之要求下，承認傳聞證據於一定條件內，得具證據
    適格，屬於傳聞法則之一環，基本原理在於保障被告之訴訟
    防禦反對詰問權。是若被告對於證據之真正、確實，根本不
    加反對，完全認同者，即無特加保障之必要，不生所謂剝奪
    反對詰問權之問題（最高法院102年度台上字第309號判決意
    旨參照）。經查，本判決下列所引各項供述證據，檢察官、
    上訴人即被告甲○○（下稱被告）於本院審理時並未爭執證據
    能力（見本院卷第44至45頁），本院審酌各該證據作成時之
    情況，並無違法不當或證明力明顯過低之瑕疵，認以之作為
    證據應屬適當，依刑事訴訟法第159條之5規定，俱有證據能
    力。
二、又本院所引用憑以認定被告犯罪事實之非供述證據，核無違
    反法定程序取得之情，依刑事訴訟法第158條之4反面解釋，
    該等非供述證據，均有證據能力。
貳、實體部分：　　
一、訊據被告固坦承其與告訴人乙○○前為夫妻，且其知悉依本案
    保護令內容，不得對告訴人為身體上不法侵害，仍於上開時
    、地與告訴人發生爭執，並手持棍棒等節，惟矢口否認有何
    違反保護令及傷害犯行，辯稱：伊跟告訴人發生爭執，她拿
    手機要打110，伊就拿小棍子假裝要打她的手機，她便彎腰
    伸手想拿大棍子來反抗，伊阻止她，她起身時就撞到伊拿的
    小棍子，她的傷是她自己碰到小棍子造成的，如果伊要打她
    的話，傷不會這麼輕云云。經查：
  ㈠被告與告訴人為前配偶關係，其前因家庭暴力行為，經原審
    法院於108年2月27日核發本案保護令，裁定令其不得對告訴
    人為身體或精神上不法侵害之行為，亦不得對告訴人為騷擾
    之聯絡行為，有效期間為2年確定，其知悉本案保護令之內
    容等節，業據被告於警詢、偵訊、本院準備程序及審理中均
    供認在卷（見偵卷第8頁、第61頁至第62頁、本院卷第38頁
    、第64頁），並有本案保護令影本、經被告簽名之新北市政
    府警察局樹林分局民事保護令執行紀錄表、家庭暴力案件訪
    查表、家庭暴力案件相對人約制紀錄表影本在卷可稽（見偵
    查卷第13至15頁、第19至21頁），此部分之事實首堪認定。
    被告既知悉本案保護令之內容，即應受此拘束，不得對告訴
    人實施身體或精神上不法侵害之行為、亦不得為騷擾之聯絡
    行為。
  ㈡被告有傷害及違反保護令之行為：
　⒈證人即告訴人於案發當日即至警局報案並指稱：被告於108年
    11月25日16時許在住家持棍打伊頭部，造成伊頭部受傷，當
    時因為家裡被他堆滿東西，伊進不去，請被告整理房子，發
    生口角，被告就發狂持棍打伊等語（見偵查卷第12頁）；於
    偵查時證稱：案發當時伊要回家，被告睡在門口旁邊，家裡
    已被他的東西佔滿沒有空間，伊進去看到很煩，就問他東西
    為什麼要堆在這裡，被告很生氣說伊每天都罵他，伊就跟他
    翻臉，他就拿棍子打伊，棍子是他隨時預備的，他只要不滿
    ，就要打人；當天被告用棍子打伊的頭，伊的頭就腫起來，
    後來伊去驗傷等語（見偵查卷第49至51頁）；於原審證稱：
    被告是在跟伊爭吵過程中拿起棍子，伊跟他當時推來推去，
    要阻擋他來打伊，有肢體接觸，他的棍子就這樣打過來，傷
    到伊的額頭，額頭就腫1包，之後伊就找女兒陪伊去驗傷；
    伊跟被告爭吵過程中，伊沒有要拿大棍子；當時伊就是看到
    被告東西常常堆在那裡，伊說為什麼要堆這樣，因為這次被
    被告打成這樣，伊才要告等語（見原審卷第57至60頁）。觀
    諸告訴人歷次證詞，對於其因被告在家中堆滿物品而與被告
    發生爭執後，被告憤而持棍棒打其頭部等主要梗概事實，始
    終證述一致，並無明顯歧異，其證述已有相當之憑信性。
　⒉又告訴人於案發當日18時34分許即至仁愛醫院驗傷，經醫師
    診斷後受有頭部外傷併右前額挫傷之傷勢，有該院診斷證明
    書影本、告訴人頭部傷勢照片、棍棒照片在卷可佐（見偵查
    卷第17頁、第27至28頁），足可佐證告訴人證述之真實性。
　㈢被告所辯不可採：
　⒈被告雖辯稱：告訴人與其爭吵過程中，欲伸手拿取旁邊之棍
    棒未果，起身時自行撞到被告所持棍棒而造成頭部傷勢云云
    。然觀告訴人頭部傷勢照片，其右前額平面即右眉正上方處
    有明顯凸起之圓形腫包，該處腫包顯係受強烈外力撞擊所致
    ，核與以棍棒敲擊右前額平面處後所形成之傷勢吻合；若係
    告訴人頭部自行碰撞被告所持棍棒，因被告手持之棍棒非定
    著物，縱受告訴人碰撞，亦會因此推移晃動，顯無造成上開
    傷勢及傷口位置之可能，是被告所辯，委無可採。
　⒉又告訴人於原審證稱其與被告爭執，係因被告看見東西遭搬
    走而生氣，才持棍棒要打人云云（見原審卷第57頁、第60頁
    ），與其於警詢及偵查時所證稱係因其向被告叨念被告將東
    西塞滿家中，被告憤而持棍棒打人等情（見偵查卷第12頁、
    第51頁），固略有差異，惟無礙雙方當時因被告在家中堆置
    物品而起爭執之認定，且告訴人已75歲，年事已高，對於口
    角起因等細節記憶不清核屬正常，此外其餘證述均前後一致
    ，自難僅因告訴人此部分證述之細小出入而認其證詞不可採
    信，被告以告訴人記憶不好、認其證述不可採云云，尚屬無
    由。
  ㈣綜上，事證明確，被告犯行洵堪認定，應依法論科。
二、論罪科刑：
    按家庭暴力防治法所稱「家庭暴力」，指家庭成員間實施身
    體、精神或經濟上之騷擾、控制、脅迫或其他不法侵害之行
    為；同法所稱「家庭暴力罪」，指家庭成員間故意實施家庭
    暴力行為而成立其他法律所規定之犯罪，家庭暴力防治法第
    2條第1款、第2款分別定有明文。查被告與告訴人為前配偶
    ，有被告之個人戶籍資料查詢結果在卷可憑（見原審卷第17
    頁），其等間具有家庭暴力防治法第3條第1款之家庭成員關
    係，而被告對告訴人所為傷害犯行，亦屬對家庭成員間實施
    身體不法侵害之行為，即構成家庭暴力，自該當家庭暴力防
    治法所稱之家庭暴力罪。又因家庭暴力防治法對於家庭暴力
    罪並無科處刑罰之規定，是以僅依刑法傷害罪予以論罪科刑
    即可。而被告所違反本案保護令裁定之部分，乃違反該保護
    令所定之禁止對告訴人實施身體上不法侵害行為即禁止家庭
    暴力之誡命，是核被告所為，係犯刑法第277條第1項之傷害
    罪，及家庭暴力防治法第61條第1款之違反保護令罪。又被
    告以一傷害行為同時觸犯上開2罪名，為想像競合犯，應從
    一重論以刑法第277條第1項之傷害罪。
三、原審本於同上見解，認被告罪證明確，適用刑法家庭暴力防
    治法第61條第1款，刑法第11條前段、第277條第1項、第55
    條、第41條第1項前段、第38條第2項前段、第4項等規定，
    並審酌被告與告訴人為前配偶關係，彼此間縱有爭執，亦當
    冷靜溝通，且被告於知悉保護令裁定內容後，更應當秉持理
    性，把持自我，有所節制，然其仍無視本案保護令之效力，
    持棍棒打傷告訴人，對告訴人為身體上之不法侵害，造成告
    訴人受有頭部外傷併右前額挫傷之傷害，應予非難，兼衡被
    告已年屆古稀及其教育程度，有其個人戶籍資料查詢結果1
    紙可參（見原審卷第17頁），其自述無業，偶爾從事資源回
    收，收入微薄，未與子同住之生活狀況（見原審卷第65頁）
    ，暨其犯罪之動機、目的與手段，犯後態度等一切情狀，量
    處拘役40日，並諭知易科罰金之折算標準，並說明：被告用
    以傷害告訴人之棍棒1支，為被告所有，業據被告自承在卷
    （見原審卷第64頁），是該棍棒雖未扣案，然既屬被告所有
    供犯本案犯行所用之物，且無證據證明業已滅失，爰依刑法
    第38條第2項前段、第4項之規定宣告沒收，於全部或一部不
    能沒收或不宜執行沒收時，追徵其價額，其認事用法，核無
    不合，量刑亦屬妥適。被告上訴意旨略以：伊跟告訴人發生
    爭執後，告訴人要拿大棍子反抗未果，還自己碰到伊拿的小
    棍子，才造成頭部傷勢，不是伊打的云云。然被告所為傷害
    、違反保護令犯行及被告所辯不足採信之理由，均如前述；
    被告上訴意旨要係就原審依職權為證據取捨及心證形成之事
    項，反覆爭執，均無可採，其上訴為無理由，應予駁回。
據上論斷，應依刑事訴訟法第368條，判決如主文。
本案經檢察官洪湘媄提起公訴，檢察官黃和村到庭執行職務。
中　　華　　民　　國　　110 　年　　 1　　月　　26　　日
                  刑事第九庭    審判長法　官  潘翠雪
　　　　　　　　　                    法　官  俞秀美
　　　　　　　　　                    法　官  陳俞婷
以上正本證明與原本無異。
如不服本判決，應於收受送達後20日內向本院提出上訴書狀，其
未敘述上訴之理由者並得於提起上訴後20日內向本院補提理由書
（均須按他造當事人之人數附繕本）「切勿逕送上級法院」。
                                      書記官  陳麗津
中　　華　　民　　國　　110 　年　　1 　　月　　26　　日
附錄：本案論罪科刑法條全文　　　　　　　　　　　　　　　
中華民國刑法第277條第1項
傷害人之身體或健康者，處5年以下有期徒刑、拘役或50萬元以
下罰金。

家庭暴力防治法第61條
違反法院依第14條第1項、第16條第3項所為之下列裁定者，為本
法所稱違反保護令罪，處3年以下有期徒刑、拘役或科或併科新
臺幣10萬元以下罰金：
一、禁止實施家庭暴力。
二、禁止騷擾、接觸、跟蹤、通話、通信或其他非必要之聯絡行
    為。
三、遷出住居所。
四、遠離住居所、工作場所、學校或其他特定場所。
五、完成加害人處遇計畫。